---
title: "NosAnalizamos"
author: "Carlos Albiach Melgar"
date: "`r Sys.Date()`"
output:
  pdf_document: default
  html_document: default
---

```{r setup, include=FALSE}
knitr::opts_chunk$set(echo = TRUE)
```

1 Elegir plantilla
2 cargar librerias
3 borrar variables
4 carga de datos(hacer encoding)


# Carga de librerias
```{r}
# VIM, deducorrect, GGally hacen las representaciones de datos faltantes
library(pacman)
p_load(tidyverse,readr,mice,knitr,validate,deducorrect,VIM,GGally)
```

# Borrar Variables
```{r}
# HACER SIEMPRE
rm(list = ls())
```

# Cargar datos
```{r}

#datos <- read_tsv("data/NosAutoanalizamos2022 - Hoja1.tsv", skip = 25)
datos <- read_tsv("data/NosAutoanalizamos2026 - NosAutoanalizamos (1).tsv", skip = 28)

#datos <- datos %>% mutate(across(c(ALG, ANM, FP, DCS, MD), as.numeric))



datos <- datos %>% 
  mutate(across(c(ALG, ANM, FP, DCS, MD), ~ {
    x <- as.character(.x)             # Lo tratamos primero como texto para poder limpiarlo
    x <- str_trim(x)                  # Quitamos espacios vacíos fantasma alrededor
    x <- ifelse(x == "NC", "3", x)    # Si es "NC", lo cambiamos por un 3 (en texto)
    x <- str_replace(x, ",", ".")     # Cambiamos las comas por puntos decimales
    
    # Al pasar a numérico, lo que no sea un número válido (ej. "6 y pico") 
    # se convertirá automáticamente en NA lanzando un aviso correcto.
    as.numeric(x)                     
  }))

```
# Asignaturas
```{r}
notas <- c("ALG", "ANM", "FP", "DCS", "MD")

datos <- datos %>% 
  mutate(across(13:17, ~ ifelse(. == "NC", 3, .))) %>% mutate(across(13:17, ~ as.numeric(.)))

# Revisa esas 5 columnas fila por fila. Si encuentra que la calificación es "NC" (No Calificado o No Presentado), la sustituye automáticamente por un 3. Si tiene cualquier otro valor, lo deja tal cual.
# Convierte esas mismas 5 columnas a tipo numérico.

Notas <- datos %>% select(Id, all_of(notas))

save(Notas, file = "Notas.Rdata")
```

# Calcular estadísticos
```{r}
datos %>% summarise(across(where(is.numeric),
                                 list(
                                   media= ~mean(.x, na.rm=TRUE),
                                   minimo = ~min(.x, na.rm=TRUE),
                                   per_25 = ~quantile(.x,0.25, na.rm= TRUE),
                                   maximo = ~max(.x, na.rm= TRUE),
                                   per_75 = ~quantile(.x, 0.75, na.rm= TRUE),
                                   desv= ~sd(.x,na.rm=TRUE),
                                   mediana= ~median(.x, na.rm=TRUE)
                                 ))) 
```

```{r warning=FALSE}
library(GGally)
ggpairs(datos %>% select(where(is.numeric)))

```


# Correlación y Covarianza
```{r}
datos1 <- datos %>% select(where(is.numeric)) %>% drop_na()
corr_matrix <- cor(datos1, method = "pearson")
corr_matrix1 <- cor(datos1, method = "spearman")

cov_matrix <- cov(datos1,method = "pearson")
cov_matrix1 <- cov(datos1,method = "spearman")


# 1. Creamos una copia de tu matriz para no destruir la original
matriz_aux <- corr_matrix

# 2. Convertimos la diagonal y la parte superior en NA 
# solo buscará en la mitad inferior y omitirá los "1"
matriz_aux[upper.tri(matriz_aux, diag = TRUE)] <- NA

posicion <- which(matriz_aux == max(matriz_aux, na.rm = TRUE), arr.ind = TRUE)
posicion
```

Podemos ver que la asignatura de MD tiene la correlación más alta de todas

# Boxplots con las calificaciones obtenidas en las diferentes asignaturas
```{r}
datos1_longer<- datos1 %>% select(c("ALG", "ANM", "FP", "DCS", "MD")) %>% pivot_longer(everything(),names_to = "Asignatura",values_to = "Notas")

ggplot(datos1_longer,aes(x = Asignatura, y = Notas,fill = Asignatura)) + geom_boxplot()
```
# Añadiendo sexo en boxplot
```{r}
datos2_longer<- datos %>% select(c("ALG", "ANM", "FP", "DCS", "MD","Sex")) %>% drop_na() %>% pivot_longer(-Sex,names_to = "Asignatura",values_to = "Notas")

ggplot(datos2_longer,aes(x = Asignatura, y = Notas, fill = Sex)) + geom_boxplot()
```

# Alumnos con todas las calificaciones

```{r}
datos_calif <- datos %>% select(c("Id","ALG", "ANM", "FP", "DCS", "MD")) %>% drop_na() %>% pivot_longer(-Id, names_to = "Asignatura", values_to = "Notas")


ggplot(datos_calif,aes(x = Id, y = Notas,color = Asignatura,group = Asignatura)) + geom_line() + geom_point() +
  labs(
    x = "Usuario del alumno",
    y = "Calificación numérica") + 
  theme(axis.text.x = element_text(angle = 90, vjust = 0.5, hjust = 1))
```
# Preguntas
```{r}
fecha_ref <- as.Date("01-02-2026", format="%d-%m-%Y")

edad_min <- datos %>% 
  mutate(fecha_nac = as.Date(`FechaNac(DD-MM-YYY)`, format = "%d-%m-%Y")) %>%
  mutate(edad = as.numeric(difftime(fecha_ref, fecha_nac, units = "days")) / 365.25) %>% 
  summarise(edad_minima = min(edad, na.rm = TRUE))

edad_min

```

La edad minima son 22.10815	

# Alumnos que trabajan y estudian
```{r}
trabajan <- datos %>%filter(Hwork > 0)

nrow(trabajan)
```

# Fumadores por sexo
```{r}
fumador <- datos %>%
  filter(Smoke == "Yes"|Smoke == "Si"|Smoke == "Sí") %>% count(Sex)

fumador
```
# Media y varianza 

```{r}
datos <- datos %>%
  mutate(Sex = case_when(
      Sex %in% c("M", "F") ~ Sex,
      TRUE ~ NA_character_))

#limpiar Wr.Hnd

datos <- datos %>%
  mutate(
    Wr.Hnd = str_replace_all(Wr.Hnd, ",", "."),
    Wr.Hnd = as.numeric(Wr.Hnd))

wrhnd_est <- datos %>%
  group_by(Sex) %>%
  summarise(
    media = mean(Wr.Hnd, na.rm = TRUE),
    varianza = var(Wr.Hnd, na.rm = TRUE))

wrhnd_est
```

# Relacion sexo-mano escritura
```{r}
mano_escritura <- table(datos$Sex, datos$NW.Hnd)
mano_escritura
```

# Relacion Height- Wr.Hnd
```{r warning=FALSE}
datos <- datos %>% mutate(Height = as.numeric(str_replace(Height, ",", ".")))
model <- lm(Wr.Hnd ~ Height, data = datos)
summary(model)

ggplot(datos,aes(x = Height, y = Wr.Hnd)) + geom_point() + geom_smooth(method = "lm", se = TRUE, color = "steelblue")
```

# Hampel Rule
```{r}
hampel_outlier <- function(x) {
  med <- median(x, na.rm = TRUE)
  mad_val <- mad(x, na.rm = TRUE)
  abs(x - med) > 3 * mad_val
}
hampel_height <- hampel_outlier(datos$Height)
which(hampel_height)
```

# Imputación generalizada en FP
```{r}
fp_media <- mean(datos$FP,na.rm = TRUE)
fp_media
```


# PulseCat para imputar valores faltantes en FP
```{r}
datos <- datos %>%mutate(Pulse = as.numeric(Pulse),PulseCat = case_when(Pulse >= 65 ~ "PulseH",Pulse < 65 ~ "PulseL",TRUE ~ NA_character_))

imputacion_fp <- datos %>% group_by(PulseCat) %>% summarise(media_FP = mean(FP, na.rm = TRUE))

imputacion_fp
```

# Conclusión

Como científicos de datos, no podemos aceptar esa afirmación con nuestros datos, la correlación observada no es estadísticamente significativa. Además, la causalidad fisiológica propuesta no implica necesariamente correlación lineal medible en una muestra pequeña y heterogénea como la nuestra.
